【裁判字號】    91,訴,297
【裁判日期】    920116
【裁判案由】    偽造文書
【裁判全文】
臺灣彰化地方法院刑事判決                          九十一年度訴字第二九七號
    公  訴  人  臺灣彰化地方法院檢察署檢察官
    被      告  丙○○  女  四.
    選任辯護人  陳鴻謀律師
右列被告因偽造文書案件，經檢察官提起公訴（九十一年度偵字第六七九號），本院
判決如左:
        主  文
丙○○無罪。
        理  由
一、公訴意旨略以：被告丙○○於民國八十五年間係位於彰化市○○路○段五二一號
    二至三樓國泰人壽保險股份有限公司（下簡稱國泰保險公司）之營業部經理，係
    屬在中華民國境內有薪資、利息所得，依法應課徵綜合所得稅之納稅義務人，詎
    竟與姓名、年籍不詳之男子，共同基於逃漏綜合所得稅之概括犯意，自八十五年
    四月份起至十二月份止，以不詳之方法向姓名、年籍不詳之男子取得偽造之八十
    五年四月二日真耶穌教會台灣總會編號０一一二五八號北台中分會之奉獻收據《
    捐款金額新台幣（下同）十萬元》，及八十五年八月一日、同年十二月二十日財
    團法人陶聲洋防癌基金會癌捐字第八四九一０五號、第八四九七一五號之捐款收
    據（捐助金額各十萬元），嗣於申報八十五年度綜合所得稅時，行使上開偽造之
    捐款憑單，並將之列為一般扣除額項下之列舉扣除額，並據以填載一般中華民國
    八十五年度綜合所得稅結算申報書後，申報綜合所得稅，足生損害上開基金會對
    捐款金額之詳實性，及稅捐稽徵機關對稅捐核繳之正確性，並造成國家稅賦課徵
    及公平性之損害，嗣經台北市調查處循線查獲，始知上情。因認被告丙○○涉有
    犯刑法第二百十六條、第二百二十條、第二百十條之行使偽造準私文書罪嫌及同
    法第二百十四條之使公務員登載不實罪嫌云云。
二、按犯罪事實應依證據認之，無證據不得推定其犯罪事實；又不能證明被告犯罪者
    ，應諭知無罪之判決，刑事訴訟法第一百五十四條及第三百零一條第一項定有明
    文。再按認定不利被告之事實，須依積極之證據，苟積極證據不足為不利於被告
    事實之認定，更不必有何有利之證據，最高法院著有三十年上字第八一六號判例
    。本件訊據被告丙○○堅決否認涉有行使偽造準私文書罪及使公務員登載不實罪
    嫌云云。並辯稱：伊平時即有以先生、兒子或自己之名    義參與捐助，此為伊
    任職之公司人員所知悉，故常有人員前來公司勸募時，職員即轉向告知，因此，
    有人以真耶穌教會名義向其募款，其即予以捐助，再者，因，且伊本身係癌症患
    者，故有男子以防癌名義向伊勸募，其即予以捐助，上開收據均係伊捐助所取得
    ，並不知情該等單據係虛假等語，
三、經查：（一）公訴人認被告與該不詳男子共同涉有前開犯行，無非以該之八十五
    年四月二日真耶穌教會台灣總會編號０一一二五八號北台中分會之奉獻收據《捐
    款金額新台幣（下同）十萬元》，及八十五年八月一日、同年十二月二十日財團
    法人陶聲洋防癌基金會癌捐字第八四九一０五號、第八四九七一五號之捐款收據
    （捐助金額各十萬元）為假，為依據。惟該三紙單據，固屬為假，但僅能證明被
    曾以假收據，為八十五年度綜合所得稅結算之申報，並不能證明，被告取得及行
    使之初，是否確係知道該等單據係偽造，明白而言，被告亦可能係受欺騙而取得
    該等單據，故公訴人之論據，稍有不妥。（二）被告或以自己名義，或以家人（
    如其夫、其子、母親及翁姑等）名義，對慈善團體捐，其金額數千、數萬、三十
    餘萬不等之事實，有明細表一紙、證明單影本十三紙及感謝狀影本一幀可證，顯
    見證人甲○○於本院審理中，所證稱「募款的人來問我說這裡有何人較常捐款，
    我告訴他是丙○○」等語，應非臨訟之串詞。（三）八十五年間確有自稱「真耶
    穌教會」及「陶聲洋防癌基金會」之人，前至彰化市○○路○段五二一號二至三
    樓國泰保險公司募款等情，業據證人即任職於該公司之職員乙○○、丁○○到院
    結證屬實，再者，彰化縣轄納之稅義務人，除被告外，確係有人曾於八十五年間
    持偽造之財團法人陶聲洋防癌基金會捐款收據，以之申報該年綜合所得稅，且其
    金額高達五十萬元等情，有財政部臺灣省中區國稅局彰化縣分局九十一年十二月
    十八日中區國稅彰縣徵字第０九一００三七二八０號函可佐，是益徵被告所辯，
    並非無據。（四）真耶穌教會及陶聲洋防癌基金會，各係宗教、慈善團體，該二
    團體，亦係有接受捐之團體，此觀之證人即案發之時任職於真耶穌教會台灣總會
    主計人員之柯怡璇於偵查中結證稱：「（問：一般向貴單位贊助金額之程序如何
    ？）現金部分均由所屬教會當場開立收據，如匯款的話我們會在一星期內開立收
    據，如係支票者待其兌現方開立收據」；證人即任職於陶聲洋防癌基金會之會計
    人員葉月蘭於調查處調查筆錄中證稱：「該基金會並無向外勸募捐款，一般募款
    皆由董事長向大企業募款，且不收現金以收取匯款或支票方式入帳，再由會計開
    立捐款收據」等語自明，而衡諸社會常情，捐款者因係基於宗教節操或慈悲心起
    ，而對宗教、慈善團體為捐助，鮮少注意（甚至可說係有能力）分辦受捐助團體
    之性質、募款程序及出面勸募者是否該團體所派出之人員與收據、感謝狀等單據
    之真實性，故以被告於偵查中所陳「我沒有參與任何活動，僅聽過陶聲洋基金會
    之名稱，至於其他協會之性質、宗旨，我都不清楚」及前開單據係假為據認被告
    涉有前揭犯行，實係與目前社會上，確係存各式樣之捐助形態等社會常情未合。
    （五）再者，被告係一癌症患者，有該診斷證明書在卷可證，其對人生、錢財之
    看法應較一般人未受其苦之幸運民眾，較有「捨得」之體認，故其所為之捐助行
    為，應無任何異常之處。綜上，被告所辯，與事實相符，尚可採信。按刑法第二
    百十六條、第二百二十條、第二百十條之行使偽造準私文書罪及同法第二百十四
    條之使公務員登載不實罪之成立，須以行為人知該文書為不實而仍持之行使或知
    該事實不實，仍使該管公務員予以登載，方為成立。本件被告並不知情該等單據
    係偽造，已如上述，故自不符上開二罪名之要件。此外，復查無其他積極證據，
    足茲認定被告涉有公訴人所指之犯行，其犯罪即屬不能證明，自應為無罪之諭知
    ，以免冤抑。
據上論斷，應依刑事訴訟法第三百零一條第一項，判決如主文。
本案經檢察官林裕斌到庭執行職務。
中      華      民      國      九十 二     年    一    月    十六    日
                                臺灣彰化地方法院刑事第一庭
                                      法      官  洪  志  賢
右正本證明與原本無異。
如不服本判決，應於判決送達後十日內，向本院提出上訴狀（須附繕本）。
                                      法院書記官  洪  年  慶
中      華      民      國      九十 二     年    一    月   二十三   日


司法院資訊處製作；財團法人民間司法改革基金會備份。
